臺灣板橋地方法院刑事判決　　　　　　　100年度訴字第355號
公　訴　人　臺灣板橋地方法院檢察署檢察官
被　　　告　林順寶
指定辯護人　本院公設辯護人　彭宏東
上列被告因殺人未遂案件，經檢察官提起公訴（100 年度偵字第
2274 號 ），本院判決如下：
    主  文
林順寶犯殺人未遂罪，累犯，處有期徒刑柒年拾月。
    事  實
一、林順寶於民國88年間，因施用毒品案件，經本院以88年度毒
    聲字第5580號裁定送勒戒處所施以觀察、勒戒後，因認有繼
    續施用毒品傾向，復由本院以88年度毒聲字第6052號裁定令
    入戒治處所施以強制戒治，嗣於90年5 月5 日出所，該次施
    用毒品犯行併經台灣板橋地方法院檢察署檢察官以90年度戒
    毒偵字第403 號為不起訴處分確定；另於93年間，因施用毒
    品案件，經本院以93年度訴字第130 號判決判處有期徒刑6
    月確定；又於93年間，因槍砲彈藥刀械管制條例案件，經本
    院以93年度訴字第288 號判決判處有期徒刑1 年、併科罰金
    新台幣（下同）1 千元確定，前揭2 案所處徒刑部分，嗣經
    本院以93年度聲字第1096號裁定應執行有期徒刑1 年4 月確
    定，94年8 月31日執行徒刑完畢（接續執行上揭所處罰金刑
    之易服勞役迄94年9 月2 日執行完畢出監）；再於95年間，
    因竊盜案，經本院以95年度簡字第2352號判決判處有期徒刑
    5 月確定，95年9 月22日易科罰金執行完畢；另於96年間，
    因施用毒品案件，經本院以96年度訴字第4347號判決判處有
    期徒刑9 月確定；又於96年間，因施用毒品案件，經本院以
    96年度訴字第4354號判決判處有期徒刑7 月確定，前揭2 案
    所處徒刑，嗣經本院以97年度聲字第2819號裁定應執行有期
    徒刑1 年2 月確定，併與其於97年間，因用毒品案件，經本
    院以97年度訴字第3611號判決所判處確定之有期徒刑8 月、
    4 月，並定應執行有期徒刑10月接續執行後，於99年4 月20
    日縮刑期滿；詎仍未知所戒慎，基於意圖為自己不法所有之
    竊盜犯意，於99年12月23日17時10分日沒後之夜間17時40分
    至17時50分左右，以不詳方式開啟黃東和位於新北市三重區
    ○○○街196 號4 樓住處大門後入內行竊，併以不詳工具（
    惟尚無證據足認係屬足以危害人之生命、身體、健康安全，
    可供兇器使用之器械）挖扳主臥室木質房門喇叭鎖旁之木板
    （惟尚未毀壞該門扇或喇叭鎖），而開啟該門入內搜尋財物
    未幾，適黃東和自外返回上址住處，林順寶雖察覺此情，然
    匆忙之間不知如何是好，即躺於客廳沙發上佯裝休息並持抱
    枕遮住臉部，此情旋為黃東和發覺，嗣並要求林順寶起身，
    林順寶乃於黃東河上址住處內四處躲藏，其後並跪地以併未
    竊得物品為由，懇求黃東和放其離開，而黃東和因斯時住處
    內光線不甚明亮，為觀看林順寶臉部輪廓，即與林順寶發生
    拉扯，詎林順寶竟為脫免逮捕，竟基於殺人犯意，掙拖黃東
    和之拉扯後旋往廚房拾起菜刀持以砍向黃東和臉部、頸部，
    雖經黃東和閃躲仍受有臉部裂傷1 ×0.4 ×1 公分、鼻部裂
    傷8 ×0.5 ×1 公分及4 ×0.2 ×0.3 公分、頸部裂傷10×
    1 ×1 公分、右手裂傷5 ×0.5 ×0.5 公分、鼻部軟骨斷裂
    等傷害，而黃東和為制止林順寶，乃出手搶奪菜刀，雙方於
    廚房及廁所拉扯，黃東和因而受有左第二腳趾裂傷0.5 ×0.
    2 ×0.2 公分、右足踝傷口1 ×1 ×0.1 公分等傷害，林順
    寶於拉扯過程右眼眉骨處、左手小指亦受有傷害，嗣黃東和
    雖奮力奪得菜刀制伏林順寶，然林順寶仍趁隙逃離現場後，
    沿龍門路至新北市三重區三德公園廁所洗滌身上血跡，黃東
    和則經送醫急救並接受傷口縫合手術，99年12月24日住院，
    99年12月26日出院，嗣員警據報到場處理且查訪案發現場附
    近之居民有關本案竊嫌之情形，因林順寶前曾居住新北市三
    重區○○○街一帶，民眾且指認案發當日曾見林順寶身有血
    跡出現案發現場附近之異狀，員警因已悉林順寶涉有前開犯
    嫌，乃調閱林順寶之口卡相片併於99年12月24日0 時45分許
    ，在黃東和斯時就診之馬偕紀念醫院淡水分院提供與黃東和
    辨識，黃東和亦指認林順寶即為前開竊嫌，員警因於100 年
    1 月5 日20時許，在新北市○○區○○路4 段274 巷口查獲
    林順寶，併對林順寶採集唾液棉棒，將之送驗後，與案發後
    員警在黃東和前址住處大門木門上採集血跡棉棒所檢出一混
    合之DNA-STR 型別，經研判為黃東和及林順寶型別之混合，
    另在案發當時，採自黃東和上址住處外之龍門路地面、三德
    公園前道路上、三德公園廁所走道旁牆壁上、三德公園廁所
    洗手盆上等之血跡棉棒亦檢出同一男性之DNA-STR 型別，與
    林順寶之DNA-STR 型別相同，另林順寶為警查獲時所著球鞋
    鞋底紋亦與員警在黃東和前址住處主臥室及黃東和女兒臥室
    進門地板上灰塵鞋印相類似。
二、案經黃東和訴由新北市政府警察局三重分局移送臺灣板橋地
    方法院檢察署檢察官偵查後起訴。
    理  由
壹、證據能力
一、證人黃東和以證人身分於警詢之供述部分
    按「被告以外之人於審判外之言詞或書面陳述，除法律有規
    定者外，不得作為證據」，刑事訴訟法第159 條定有明文；
    查證人黃東和在警詢中之證述係屬於刑事訴訟法第159 條所
    規定之審判外之言詞陳述，且經被告林順寶、辯護人爭執該
    等陳述之證據能力，依前揭規定，應認無證據能力。
二、證人黃東和於偵查中之結證部分
(一)、按被告以外之人於偵查中向檢察官所為之陳述，除顯有不可
    信之情況者外，得為證據，刑事訴訟法第159 條之1 第2 項
    定有明文，至於同法第248 條第1 項前段所規定，檢察官「
    訊問證人、鑑定人時，如被告在場者，被告得親自詰問」，
    係指「如被告在場者」，始發生「被告得親自詰問」情形，
    又同法條第2 項前段雖規定，「預料證人、鑑定人於審判時
    不能訊問者，應命被告在場」，惟其但書復規定，「但恐證
    人、鑑定人於被告前不能自由陳述者，不在此限」，故依現
    行法，並未明文規定檢察官必須使被告在場，始得訊問證人
    、鑑定人，自不發生在偵查中應經反對詰問之問題，此與在
    審判中應經交互詰問者不同，從而，被告以外之人在檢察官
    偵查中依法具結所為之陳述，除顯有不可信之情況者外，於
    審判中依刑事訴訟法第165 條第1 項規定合法調查者，即有
    證據能力（最高法院98年度台上字第5265號判決）。
(二)、茲證人黃東和於偵查中向檢察官所為業經具結擔保其所述實
    在之陳述，查無任何「顯有不可信之情況」存在，依據上開
    說明，證人黃東和於偵查中經具結後所為證言，自得作為本
    案證據。
三、無爭執部分
    除前開有爭執部分之證據外，其餘本案以下所援用之證據，
    檢察官、被告及其辯護人迄於本院言詞辯論終結前均無異議
    ，且本院審酌該等證據作成之情況，並無違法取證或陳述人
    非基於自由意願所為陳述之瑕疵，認為均適於為本案認定事
    實之依據，依刑事訴訟法第159 條之5 第2 項之規定，均有
    證據能力。
貳、實體部分
一、認定犯罪事實所憑之證據、理由
    訊據被告就其於事實欄所述時地，在告訴人即被害人黃東和
    前址住處內，與黃東和發生拉扯，嗣黃東和併受有如事實欄
    所述之傷害，被告仍趁隙逃離現場後，沿龍門路至新北市三
    重區三德公園廁所洗滌身上血跡，黃東和則經送醫急救並接
    受傷口縫合手術，99年12月24日住院，99年12月26日出院，
    後員警據報到場處理且查訪案發現場附近之居民有關本案竊
    嫌之情形，因被告前曾居住新北市三重區○○○街一帶，民
    眾且指認案發當日曾見被告身有血跡出現案發現場附近之異
    狀，員警因已悉被告涉有前開犯嫌，乃調閱被告之口卡相片
    併於99年12月24日0 時45分許，在黃東和斯時就診之馬偕紀
    念醫院淡水分院提供與黃東和辨識，黃東和亦指認被告即為
    前開竊嫌，員警乃於100 年1 月5 日20時許，在新北市○○
    區○○路4 段274 巷口查獲被告，併對被告採集唾液棉棒，
    將之送驗後，與案發後員警在黃東和前址住處大門木門上採
    集血跡棉棒所檢出一混合之DNA-STR 型別，經研判為黃東和
    及被告型別之混合，另在案發當時，採自黃東和上址住處外
    之龍門路地面、三德公園前道路上、三德公園廁所走道旁牆
    壁上、三德公園廁所洗手盆上等之血跡棉棒亦檢出同一男性
    之DNA-STR 型別，與被告之DNA-STR 型別相同，另被告為警
    查獲時所著球鞋鞋底紋亦與員警在黃東和前址住處主臥室及
    黃東和女兒臥室進門地板上灰塵鞋印相類似等情，固坦認在
    卷，就此被告坦認部分，且經證人即被害人黃東和於偵查及
    本院審理中證述綦詳，併有馬偕紀念醫院淡水分院出具之乙
    種診斷證明書、台北縣政府警察局三重分局長泰派出所受理
    刑事案件報案三聯單、台北縣政府警察局三重分局長泰派出
    所受理各類案件紀錄表、相片影像資料查詢結果、新北市政
    府警察局100 年1 月14日北警鑑字第1000007867號鑑驗書、
    新北市政府警察局三重分局100 年1 月31日新北警重刑字第
    1000004402號函所附現場勘查報告、相片、勘察採證同意書
    、台灣板橋地方法院檢察署公務電話紀錄等可稽，此部分事
    實堪以認定（見偵查卷第15-18 、56-59 、90-154、160 頁
    ）；惟被告矢口否認有何竊盜未遂後，因脫免逮捕而當場施
    以強暴、脅迫之準強盜暨殺人未遂犯嫌，辯稱：當時吃戒毒
    的藥，頭腦迷迷糊糊的，以為是到了家裡，才走進去休息睡
    覺，沒有翻人家的東西，黃東和進來之後，就抓住我，我才
    跟他扭打，黃東和就去拿菜刀壓制我說要報警，後來我才跟
    他搶菜刀，後來我無力放開，菜刀就在他的手上，我就跑了
    ，當時在扭打的時候我有用徒手打傷他，刀子也有劃傷他，
    我們互相扭打一陣子之後，兩個人都累了，我就不跟他扭打
    ，然後就跑了云云；然查：
(一)、被告雖辯稱當時吃太太鄭嘉文戒毒的藥，頭腦迷迷糊糊的，
    以為是到了家裡，才走進去休息睡覺，沒有翻人家的東西，
    無竊盜犯意與行為，且於本院審理中提出仁德聯合診所100
    年2 月25日所開具其妻鄭嘉文患有藥物成癮症合併焦慮失眠
    之診斷證明書為憑，證人即被告之妻鄭嘉文於本院審理中亦
    證稱：案發前被告有吃伊在仁德聯合診所所拿戒斷毒癮的藥
    ，吃這種藥下去會完全沒辦法工作，一定要有人看顧，因為
    會不知道自己在做什麼，完全沒有意識，連講什麼話，做出
    什麼樣的事情都不知道，案發當天林順寶說他肚子餓要買東
    西，我吃比較少，他吃整包，而戒斷藥我們怕吃太重的話會
    意識不清楚，就是他吃下去以後，我連跟他講話，就是我問
    他這個他沒辦法回答我，他說肚子餓，所以我就載他去買東
    西，騎到快接近市場攤販那裡，他就吵著要下車，叫我先去
    買，他要下車，我以為他是要上廁所還是要幹嘛，就讓他下
    車，然後我就去買東西，他說叫我先回家等他，我想說很近
    ，他應該也認得路，還是說我先把東西買回去再來載他，因
    為那天我有吃戒斷藥，是說因為他沒有力氣騎，他叫我騎，
    他就叫我騎到哪裡去買，但是離我們住的地方蠻近的，之後
    我就先讓他下車，然後我去買東西想說再回來載他，可是我
    再回去時已經找不到他的人了，所以我就先回家，回家時就
    看到他手上有血，我不知道為什麼，問他，他也說他不清楚
    等語（見本院100 年3 月22日審理筆錄）；然證人即被害人
    黃東和就本案案發當時，黃東和前址住處之大門門鎖情形、
    黃東和返回住處時，所見住處內情形，於本院審理中結證稱
    ：我大約是晚上六點多到家，鐵門是關著，木門是被一隻鞋
    子卡住，我家是有三道鎖的那種鎖，就是鐵門一卡住關上是
    第一道鎖，而再用鑰匙轉兩圈是第二道和第三道，我家的鐵
    門如果單純帶上門，不用鑰匙打不開，就鎖上了，只要出門
    ，就一定要帶鑰匙，而我家有遭過兩次小偷，有一天我女兒
    跟我講說，因為她的手比較瘦小，她直接可以從門的鐵條縫
    勾進去就可以摸的到，我是做建築業的，我跟朋友說找個時
    間來幫我把縫改小，結果就忘記了，而鐵門的橫勾條原本用
    鐵線勾也可以辦的到，可是我有把鐵門橫勾條，扳的那個凹
    掉，所以要弄開的話，除非是手摸的到才打得開，也就是鐵
    門橫勾的部分，因為之前有遭竊的情形，所以在案發前就已
    經把鐵門的橫勾條凸出來的部分剪掉，就是怕有人用鐵線或
    鐵絲勾住就可以開，我認為說這樣沒有可以勾到的地方的話
    ，除非是用手的感覺去橫向拉才有辦法打開，當天一開門進
    來，上面天花板的部分就有一個電燈泡，那天我回來玄關也
    就是走道的燈都亮著，如果早上要出門，不至於說會因為沒
    看到而忘記關，所以不可能是要出門的人忘記關，燈的開關
    在儲藏室門口的旁邊，被烘碗機擋住了，正面去看看不到，
    要開的話，要把手伸到烘碗機後面才有辦法打開，我一打開
    門就發現門被鞋子卡住和燈打開的情形，而因為我房間有裝
    防蚊子的門簾是磁鐵式的，當我把鐵門扣上的時候，我聽到
    有磁鐵吸附的聲音，我就知道有人在，當我進到屋子裡面的
    時候，我在差不多客廳和餐廳的中間，然後我看到我女兒的
    門被打開，而我的房間門也被打開了，當時我還不知道被告
    在哪裡，因為我家如果沒有開燈都是很暗的，可是我知道有
    人在裡面，進去的時候只有門口的燈打開而已，屋內的燈照
    不進來，所以屋內的燈是沒開燈的狀態，我餘光看到怎麼有
    一個人腳收起來躺在（客廳）貴妃椅蓋住臉，我以為是我妹
    妹的兒子在跟我開玩笑，因為他很活潑，時常跟我開玩笑，
    我去撥他的抱枕，他就是不敢讓我看到他的臉，我就覺得不
    對，問你是誰，他不敢出聲音抱枕蓋住臉跟我一直迴旋，結
    果跑到我兒子的房間門口時，他把抱枕丟在曬衣間的前面，
    跑到走道在儲藏室這邊跪著，跟我說他沒有拿東西，跪著叫
    我放他走；主臥室的門都有鎖，因為我錢都放在裡面，裡面
    有現金、金子，所以有習慣一定會鎖門，我自己也要用房間
    門的鑰匙開才能進去，案發後主臥房房間門鎖有撬開的痕跡
    ，好像是直接用螺絲起子，應該是這個東西撬開的吧等語（
    見本院100 年3 月22日審理筆錄），則證人黃東和既證述其
    前址住處之鐵門係關門後即上鎖，未用鑰匙無法開啟，入門
    玄關處所設電燈的開關，則設於走道處的烘碗機後方，無法
    輕易看見，然案發當時由原本未開啟之狀態遭打開，主臥室
    木質房門喇叭鎖旁之木板於本案案發後甚至發生遭人以不詳
    工具挖扳而破損之情況，黃東和發現被告後，被告一度跪求
    稱沒有拿東西，希望黃東和放其走等情明確，另外，被告為
    警查獲時所著球鞋鞋底紋亦與員警在黃東和前址住處主臥室
    及黃東和女兒臥室進門地板上灰塵鞋印相類似，而黃東和前
    址住處主臥室木質房門喇叭鎖旁之木板於本案案發後確有遭
    人以不詳工具挖扳破損之痕跡等情，亦有前揭新北市政府警
    察局三重分局100 年1 月31日新北警重刑字第1000004402號
    函所附現場勘查報告、相片、勘察採證同意書等可稽，茲苟
    被告所辯其本案行為當時，意識不清，不知自己在做什麼云
    云屬實，其何以能以不詳方法大費周章開啟黃東和前址住處
    已上鎖之鐵門後入內？復在入門玄關處之烘碗機後方找到電
    燈開燈，開啟玄關處電燈！併以不詳工具挖扳主臥室木質房
    門喇叭鎖旁之木板，而開啟該門入內！甚而在黃東和之主臥
    室、黃東和女兒臥室進門地板上均留下鞋印？更且在其遭黃
    東和發現後，一度跪求稱沒有拿東西，希望黃東和放其走？
    參酌被告於警詢中供認進入該屋內大約10-20 分鐘左右，屋
    主返回家中等語（見偵查卷第9 頁背面），而案發當日即99
    年12月23日之日沒時刻為17時10分，有偵查卷附之2010年日
    出日沒時刻表可稽（見偵查卷第161 頁），另本件案發時間
    為99年12月23日18時00分，亦有前揭台北縣政府警察局三重
    分局長泰派出所受理刑事案件報案三聯單、台北縣政府警察
    局三重分局長泰派出所受理各類案件紀錄表，證人即被害人
    黃東和且於偵查中證述本案是99年12月23日晚上6 點回家後
    發現木門被打開等語，凡此各情，俱徵被告本案犯行當時，
    係於99年12月23日17時10分日沒後之夜間17時40分至17時50
    分左右，在意識清楚的情況下，基於竊盜犯意，進入黃東和
    前址住處後10-20 分鐘左右，併著手於搜尋財物之竊盜犯行
    未幾，經黃東和於同日18時許返家時發現無疑，證人鄭嘉文
    證述被告於案發前因有吃戒斷藥，完全沒有意識，連講什麼
    話，做出什麼樣的事情都不知道云云，顯係事後迴護被告之
    詞，不足採信，被告前揭所辯，委無足取。
(二)、又證人黃東和於偵查中雖證稱：被告拿走1 支大陸山寨版IP
    HONE手機，且原要拿走我太太房內的1 桶50元硬幣（見偵查
    卷第76頁），然於本院審理中證稱：大陸山寨版IPHONE手機
    是太太在用，是太太說案發後就找不到了，太太懷疑可能是
    被告拿走的，至於那1 桶50元硬幣在案發後，從原本放在主
    臥室床旁邊，換到主臥室電視架上面，也是我太太告訴我的
    ，我自己沒有看到等語（見100 年3 月22日審理筆錄），證
    人吳麗敏即黃東和之妻則於本院審理中證稱：我不確定大陸
    山寨版IPHONE手機是不是被告拿走的，至於那1 桶50元硬幣
    ，在我回去的時候，因為鑑識組已經進去過了，就拿到房間
    的另外一個櫃子上，我不知道是不是他們拿下來採指紋等語
    （見本院100 年3 月29日審理筆錄），則本案即乏具體積極
    事證可認，被告確有竊得大陸山寨版IPHONE手機1 支、黃東
    和前址住處內之1 桶50元硬幣，應認被告僅屬竊盜未遂，公
    訴人於起訴書中記載被告已竊得大陸製仿IPhone手機1 支得
    手，且正欲將裝有50元硬幣之存錢桶1 桶帶離上址等語，而
    認被告已竊盜既遂，即有誤會；又員警於案發後至現場勘查
    ，雖於黃東和前址住處2 、3 樓轉角平台發現沾血剪刀1 枝
    ，此有上揭偵查卷附之新北市政府警察局三重分局100 年1
    月31日新北警重刑字第1000004402號函所附現場勘查報告、
    相片等可參，而前揭沾血剪刀及沾血剪刀上血跡轉移棉棒經
    鑑定後，該等沾血剪刀上血跡轉移棉棒檢出一男性之DNA-ST
    R 型別，與被害人黃東和之DNA-STR 型別相同，沾血剪刀上
    採樣血跡所檢出之男性DNA-STR 型別亦與被害人黃東和相符
    等情，則有本院卷附之新北市政府警察局刑事鑑識中心100
    年3 月28日職務報告暨所附北警鑑字第1000049106號鑑驗書
    可參，證人吳麗敏則於本院審理中證稱前開沾血剪刀是我家
    的剪刀，已經生鏽很久，沒有丟掉，案發時原置放於廚房的
    架子上等語（見本院100 年3 月29日審理筆錄），公訴人因
    於蒞庭時稱被告本案行竊當時，有進入黃東和前址住處後，
    在廚房拿取該剪刀，持之挖扳主臥室上鎖之喇叭門鎖旁之木
    板，嗣於行竊後，逃離現場時，掉落於黃東和前址住處2 、
    3 樓轉角平台等語，即認被告本案犯行，有攜帶兇器犯之的
    加重情形；然該沾血剪刀上握把處面積小且布滿灰塵，未採
    得足資比對指紋，有前揭新北市政府警察局刑事鑑識中心10
    0 年3 月28日職務報告可參，而以該沾血剪刀係在黃東和前
    址住處2 、3 樓轉角平台發現，該發現沾血剪刀陳列處之2
    、3 樓轉角平台，在沾血剪刀旁地面，尚有多滴血滴，此有
    偵查卷附之相片可稽（見偵查卷第126 頁），證人黃東和且
    於本院審理中證稱：沒有印象前開沾血剪刀是家中的，亦未
    見被告於本案犯行當時，有出示該剪刀等語（見本院100 年
    3 月29日審理筆錄），被告則否認曾持前開沾血剪刀挖扳黃
    東和前址住處主臥室房門，亦未將之從黃東和住處攜出而掉
    落於黃東和前址住處2 、3 樓轉角平台等語在卷，則該沾血
    剪刀既未採驗得被告指紋，而剪刀上雖驗得被害人黃東和之
    血跡，然該發現沾血剪刀陳列處之2 、3 樓轉角平台，在沾
    血剪刀旁地面，既尚有多滴血滴，則無法遽行排除該沾血剪
    刀，是他人所有於案發前即遭棄置於黃東和前址住處2 、3
    樓轉角平台處，嗣因案發後，被告及被害人黃東和先後負傷
    經過該處時，黃東和之血跡沿途滴落而有部分沾黏於該剪刀
    所致，是公訴人蒞庭時，雖認被告本案竊盜犯行時，具有攜
    帶兇器即前開沾血剪刀之加重竊盜要件，然尚難遽採，併此
    敘明。
(三)、按刑法第329 條準強盜罪之構成，只須行為人主觀上本乎防
    護贓物、脫免逮捕或湮滅證據之目的而當場施以強暴、脅迫
    行為即足充之，至於具體之客觀外在情形如何，即被害人是
    否有逮捕之意思及舉動，則非所問，此有最高法院92年度台
    上字第870 號判決意旨、台灣高等法院台南分院92年度上訴
    字第1205號判決可資參照，次按刑法第329 條規定：竊盜或
    搶奪，因防護贓物、脫免逮捕或湮滅罪證，而當場施以強暴
    脅迫者，以強盜論，故竊盜犯或搶奪犯，於實施竊盜或搶奪
    後，因防護贓物、脫免逮捕或湮滅罪證而當場施以強暴脅迫
    者，即應依本條之罪論處，不能將其竊盜或搶奪行為與強暴
    脅迫行為割裂適用，且本罪不以他人有逮捕或奪回贓物之行
    為為必要，經最高法院著有27年上字第1228號判例、78年度
    台上字第3013號判決意旨可供參照；又刑法第329 條所定因
    脫免逮捕而當場施以強暴脅迫，以強盜論者，係指竊盜事發
    後，因發現之人欲加逮捕，行為人為脫免逮捕而當場施以強
    暴脅迫之謂，苟竊盜犯行尚未被發現，或雖經發現而對方並
    無逮捕舉動，行為人即施以強暴脅迫者，則不能論以準強盜
    罪，最高法院亦著有84年度台上字第5882號判決意旨；查被
    告於其竊盜犯行遭黃東和發現後，其與黃東和間之互動情形
    ，經證人黃東和於本院審理中證稱：我進去的時候只有門口
    的燈打開而已，屋內的燈照不進來，所以屋內的燈是沒開燈
    的狀態，我餘光看到怎麼有一個人腳收起來躺在（客廳）貴
    妃椅蓋住臉，我以為是我妹妹的兒子在跟我開玩笑，因為他
    很活潑，時常跟我開玩笑，我去撥他的抱枕，他就是不敢讓
    我看到他的臉，我就覺得不對，問你是誰，他不敢出聲音抱
    枕蓋住臉跟我一直迴旋，結果跑到我兒子的房間門口時，他
    把抱枕丟在曬衣間的前面，跑到走道在儲藏室這邊跪著，跟
    我說他沒有拿東西，跪著叫我放他走，我抓他說你起來講話
    ，他就不起來，臉就是不敢讓我看到，眼睛吊著半個臉，我
    只有看到他半邊的臉，因為他是跪著，我說你起來講話，而
    他就怕我看到他的臉，我就很生氣，因為他不起來，所以，
    我就跟他拉扯，因為我安全帽都是放在鞋櫃的上面，他跟我
    這樣迴旋一直扭打，扭打到儲藏室門口，他跪在那邊的時候
    ，我順勢拿安全帽，他跪著跟我講說他沒有跟我拿東西叫我
    放他走，而我聽到他說他沒有拿我家的東西這句話，我就大
    概知道他是小偷，知道他是小偷之後，我就是要看他的臉，
    看他臉的目的要看他長什麼樣子，就是要抓他的意思，我當
    時的想法就是說，你讓我看你的臉，我放你走沒關係，不想
    跟他正面衝突，可是事後我會去報警，把他抓出來，他是跪
    著也是這樣半張臉看我，而我是要看他的整張臉，我說你起
    來再講，但他不起來我就又跟他拉扯，拉扯後我就是拿安全
    帽砸他，我們就開始扭打，還在扭打的時候安全帽就掉了，
    因為我近身跟他這樣在打的時候，安全帽沒有作用了，因為
    我們都是近身在扭打，我兩隻手沒有在顧安全帽，所以安全
    帽自然就放掉，可能就是在扭打的時候放掉的，扭打後他就
    轉身，因為他是背對廚房，他一轉身我就知道他要去拿刀了
    ，我要抓他的時候抓不住，因為他穿很鬆的外套抓不住，我
    們身高也差不多一樣高，我知道他要去拿刀了，結果他轉身
    拿到刀就直接從我臉上砍過去，第一刀就從眼睛這邊劃過去
    ，鼻梁被他割斷，我在廚房就受四刀了，因為在廁所是扭打
    ，送到醫院後我才知道我脖子也被殺一刀，臉兩刀，手部一
    刀，然後就是差零點幾公分就深到動脈，我所有的傷勢，都
    是在他一轉身進去廚房拿到刀連續揮砍來的，搶到刀的時候
    ，已經一路從廚房打到廁所，再打回廚房，然後再一路雙方
    扭打，從廁所打出來的時候，差不多在廚房那邊把刀子奪回
    來，我就把他壓制住，我把他卡在微波爐旁邊，一手抓著他
    ，一手拿著刀頂著他腹部，他的受傷就是我在廚房那邊開始
    跟他扭打，打到廁所，可能是我廁所的玻璃杯破掉他去割到
    ，我跟他扭打十幾分鐘，將近二十分鐘，安全帽當時我沒有
    拿著，丟掉了，我在廁所跟他打出來的時候，他的刀子被我
    反搶過來，我就把他頂在微波爐旁邊，他說他流很多血叫我
    放他走，我說我也流很多血，因為臉上流的血熱熱的，所以
    我知道我流很多血，我跟他講說現在刀子在我手上，我現在
    要刮你脖子刺你心臟都可以，可是我不要，我只是要看他的
    臉，他不讓我看，也看不清楚，他說放他走，我說怎麼讓你
    走？他說我先到廁所裡面去，然後他再自己離開，我說我也
    在流血，跟他說你就站著，我要看他的臉，他不讓我看，也
    看不清楚，結果我手鬆掉他馬上就跑掉了，他刀子被我搶回
    來的時候我就不讓他走了，因為我已經受傷了，我就是要等
    我家人趕快回來幫我報警，我是把他架住不讓他走，那時候
    我手一鬆掉他就跑了，是我不小心手鬆掉，不是我有意要讓
    他跑的等語（見本院100 年3 月22日審理筆錄），顯徵黃東
    和於發現被告竊盜犯行時，被告乃先跪求黃東和放其離去，
    而此際黃東和雖不欲與被告正面衝突乃僅擬欲將之拉起站立
    確認被告面容後，甚而可即讓被告先行離去，黃東和再旋報
    警由警進行追緝逮捕被告之事，即黃東和斯時雖尚無逮捕被
    告之意思，然因被告仍不肯讓黃東和看清其面目，黃東和遂
    行出力拉扯被告，二方相持之下，被告竟即掙脫黃東和，奔
    往廚房持起菜刀揮砍黃東和，嗣經黃東和奮力相搏始制伏被
    告，並擬將之送警究辦，然被告仍趁隙逃逸，堪認黃東和於
    被告堅持不讓黃東和看清其面目並掙脫黃東和拉扯轉向廚房
    持菜刀向之揮砍，黃東和乃奮力與之相搏方得制伏被告之際
    ，黃東和已有逮捕被告之意思及舉動，被告主觀上亦具為達
    脫免逮捕之目的而當場施以持菜刀揮砍黃東和之準強盜強暴
    行為甚明，辯護人稱黃東和並無逮捕被告之意，被告所為不
    構成準強盜罪，尚難憑採。
(四)、又黃東和於本件案發後，受有臉部裂傷1 ×0.4 ×1 公分、
    鼻部裂傷8 ×0.5 ×1 公分及4 ×0.2 ×0.3 公分、頸部裂
    傷10×1 ×1 公分、右手裂傷5 ×0.5 ×0.5 公分、鼻部軟
    骨斷裂、左第二腳趾裂傷0.5 ×0.2 ×0.2 公分、右足踝傷
    口1 ×1 ×0.1 公分等傷害，林順寶所受之傷勢部位則僅在
    右眼眉骨處、左手小指處等情，有前揭馬偕紀念醫院淡水分
    院出具之乙種診斷證明書、被告為警緝獲時之相片可稽（見
    偵查卷第138 頁），茲苟被告所辯稱菜刀是黃東和為制止被
    告離開而至廚房拿取後持之揮砍被告云云屬實，則以黃東和
    於本院審理中證稱：我是兩棲蛙人，有受過搏擊的殺人訓練
    等語在卷（見本院100 年3 月22日審理筆錄），黃東和既前
    受有專業搏擊訓練，案發時且主動至廚房手持利刃，其客觀
    上當處於絕對優勢之地位，竟何以黃東和所受傷勢，猶較被
    告嚴重甚多？況黃東和已於偵查、本院審理中迭次證述：菜
    刀係被告奔至廚房拿取後持之揮砍黃東和等語綦詳，俱徵被
    告前揭所辯，顯係事後卸責之詞，委無足取。
(五)、再按刑法第329 條準強盜罪雖未如刑法第328 條強盜罪之規
    定，將實施強暴、脅迫所導致被害人或第三人不能抗拒之要
    件予以明文規定，惟必於竊盜或搶奪之際，當場實施之強暴
    、脅迫行為，已達使人難以抗拒之程度，其行為之客觀不法
    ，方與強盜行為之客觀不法相當，而得與強盜罪同其法定刑
    ，司法院釋字第630 號解釋理由書及最高法院96年度台上字
    第6918號判決揭示甚明；又刑法第329 條之準強盜罪，將竊
    盜或搶奪之行為人為防護贓物、脫免逮捕或湮滅罪證而當場
    施以強暴、脅迫之行為，視為施強暴、脅迫使人不能抗拒而
    取走財物之強盜行為，乃因準強盜罪之取財行為與施強暴、
    脅迫行為之因果順序，雖與強盜罪相反，卻有時空之緊密連
    接關係，以致竊盜或搶奪之故意與施強暴、脅迫之故意，並
    非截然可分，而得以視為一複合之單一故意，亦即可認為此
    等行為人之主觀不法與強盜行為人之主觀不法幾無差異；復
    因取財行為與施強暴、脅迫行為之因果順序縱使倒置，客觀
    上對於被害人或第三人所造成財產法益與人身法益之損害卻
    無二致，而得予以相同之評價，故擬制為強盜行為，是行為
    人在實行竊盜、搶奪之際，為防護贓物、脫免逮捕或湮滅罪
    證，而當場對於被害人施用強暴、脅迫手段，其主觀惡性已
    經表現於外，倘客觀上已致被害人當下難以抗拒，即應成立
    準強盜罪，予以嚴懲，易言之，並不以至使被害人陷於完全
    不能抗拒之地步為必要，否則準強盜與真強盜即無何差異，
    殊非立法本旨，至於被害人在當下難以抗拒之後，復因其他
    緣由，出手抵抗，甚或最後反制成功，要屬另事，不能以此
    後情，逆斷被害人未達難以抗拒之程度，最高法院96年度台
    上字第6918號判決可資參照；查本案被告係持堅硬鋒利之菜
    刀往黃東和臉、頸等部劃去，雖經黃東和閃躲，然黃東和仍
    受有臉部裂傷1 ×0.4 ×1 公分、鼻部裂傷8 ×0.5 ×1 公
    分及4 ×0.2 ×0.3 公分、頸部裂傷10×1 ×1 公分、右手
    裂傷5 ×0.5 ×0.5 公分、鼻部軟骨斷裂等傷害，可知被告
    當時攻擊之部位係屬人體要害，且其所施之力道亦非輕微，
    證人黃東和更於本院審理中證稱：我的傷勢都是正面面部，
    尤其是臉部和頸部，而我的腳趾和腳踝裂傷是打到踩傷的，
    被告去廚房拿菜刀朝我臉上揮砍下去時，我覺得他的力量是
    刀刀致命，是連續一直揮砍，都往我臉部揮砍，集中揮砍臉
    部，沒有揮砍腹部或腿部，當時感覺他揮砍了很多刀，事後
    才知道是四刀，揮砍的動作是開始扭打時才停止，醫生說差
    零點幾厘米就傷到動脈，如果傷到動脈二十幾秒就完了，會
    流血過多休克死亡等語（見本院100 年3 月22日審理筆錄）
    ，而黃東和前址住處之廁所、廚房即被告持刀揮砍黃東和後
    ，2 人扭打處之地面、牆壁，於案發後多處殘留有大片血跡
    ，亦有偵查卷附之相片可參（見偵查卷第100-101 頁），另
    被告為竊盜未遂甫遭發覺，當場持刀向黃東和揮砍，事證亦
    如前述，足見被告原有脫免逮捕之意，自係為脫免逮捕而當
    場施以強暴，且被告持刀向黃東和攻擊，已致黃東和受傷，
    黃東和既猝不及防、且已受傷非微，黃東和併於本院審理中
    明確證稱：我跟他年齡有差別，因為我47歲，他29歲，體力
    上有差別，因為我在扭打的時候我就知道他力量比較大，扭
    打的時候，沒有把握可以制伏被告等語在卷，顯見被告所為
    當下已達使人難以抗拒之程度，雖被告最後仍被制服，自不
    能就其最後被捕之結果，逆行推斷其甫施用強暴手段之初，
    尚未致黃東和於難以抗拒之程度，併此敘明。
(六)、又按刑法上殺人未遂罪與傷害罪之區別，應以加害人有無殺
    意為斷，以戕害他人生命之故意，著手於刺殺之實行而未發
    生死亡之結果，為殺人未遂；倘無使人喪失生命之故意，僅
    在使其身體、健康受到傷害，則為傷害罪，二罪皆發生傷害
    之結果，衹其主觀犯意及身體傷害程度不同而已，而欲認定
    行為人砍殺他人究係出於殺人之犯意或傷害之犯意，被害人
    之受傷傷痕多寡、行為人下手輕重如何、是否為致命部位、
    所用兇器之利鈍等，雖可藉為認定有無殺意之心證，且為重
    要之參考資料，但非判斷殺人與傷害之絕對標準，仍須斟酌
    當時客觀環境及其他具體情形加以判斷（最高法院18年上字
    第1309號、19年上字第718 號判例、84年度台上字第3179號
    、90年度台上字第1281號、91年度台上字第4893號判決參照
    ）；經查，黃東和於案發後經送醫急診時，其因遭被告持刀
    揮砍受有臉部裂傷1 ×0.4 ×1 公分、鼻部裂傷8 ×0.5 ×
    1 公分及4 ×0.2 ×0.3 公分、頸部裂傷10×1 ×1 公分、
    右手裂傷5 ×0.5 ×0.5 公分、鼻部軟骨斷裂等傷害，並接
    受傷口縫合手術，99年12月24日住院，99年12月26日始出院
    ，業如前述，是黃東和經送醫急診時所受傷勢雖尚非甚重，
    然細譯被告與黃東和於前揭時地發生拉扯後，被告竟持菜刀
    ，朝面對面之黃東和人體要害處之臉、頸部砍殺，雖經黃東
    和閃躲，然黃東和仍受有鼻部裂傷長達8 ×0.5 ×1 公分及
    4 ×0.2 ×0.3 公分、頸部裂傷更長達10×1 ×1 公分、右
    手裂傷則有5 ×0.5 ×0.5 公分、鼻部軟骨更且斷裂，證人
    黃東和且於本院審理中證稱：我的傷勢都是正面面部，尤其
    是臉部和頸部，而我的腳趾和腳踝裂傷是打到踩傷的，被告
    去廚房拿菜刀朝我臉上揮砍下去時，我覺得他的力量是刀刀
    致命，是連續一直揮砍，都往我臉部揮砍，集中揮砍臉部，
    沒有揮砍腹部或腿部，當時感覺他揮砍了很多刀，事後才知
    道是四刀，揮砍的動作是開始扭打時才停止，我感覺他是要
    把我先制伏在地，然後再跑出去，當時我是基於自衛的狀況
    跟他發生扭打，因為我發現他拿刀殺我，醫生說差零點幾厘
    米就傷到動脈，如果傷到動脈二十幾秒就完了，會流血過多
    休克死亡等語如前，則以被告揮刀砍殺黃東和之力道，竟造
    成黃東和鼻部軟骨斷裂，被告所持菜刀利刃，更係集中攻擊
    黃東和之臉、頸部要害，且黃東和前址住處之廁所、廚房即
    被告持刀揮砍黃東和後，2 人扭打處之地面、牆壁，於案發
    後多處因之殘留有大片血跡，茲被告為智識健全之成年人，
    對臉、頸部乃人體要害，若持利刃砍刺，足以造成死亡結果
    乙節，自不得諉為不知，詎其猶持菜刀利刃集中攻擊黃東和
    之臉、頸部要害，被告顯具殺人犯意，彰彰明甚，自不得僅
    以黃東和因前受搏擊訓練，知所閃躲因於案發後，急診就醫
    時傷勢非甚嚴重，遽認被告僅有傷害犯意，從而，被告基於
    殺人犯意而為本件犯行，堪可認定，被告前揭辯稱無殺人犯
    意云云，難以採信。
(七)、被告雖另請求傳喚案發當時黃東和前址住處附近某不知名鄰
    居，以證明被告本案犯行當時，意識不清云云，然被告並未
    陳報該名證人之具體人別資料，本院自無從傳喚，且據上稽
    證，本院亦認本案事證明確，被告前開證據調查請求，核無
    必要，核此敘明；綜上，本件事證已明，被告犯行堪以認定
    。
二、新舊法比較部分：
    被告於犯罪後，刑法第321 條第1 項業於100 年1 月26日修
    正公布，100 年1 月28日生效施行；按行為後法律有變更者
    ，適用行為時之法律，但行為後之法律有利於行為人者，適
    用最有利於行為人之法律，刑法第2 條第1 項訂有明文。又
    修正前之刑法第321 條第1 項原規定：「犯竊盜罪而有左列
    情形之一者，處6 月以上、5 年以下有期徒刑：一、於夜間
    侵入住宅或有人居住之建築物、船艦或隱匿其內而犯之者。
    二、毀越門扇、牆垣或其他安全設備而犯之者。三、攜帶兇
        器而犯之者。四、結夥三人以上而犯之者。五、乘火災
    、水災或其他災害之際而犯之者。六、在車站或埠頭而犯之
    者。」；而修正後刑法第321 條第1 項則規定：「犯竊盜罪
    而有下列情形之一者，處6 月以上、5 年以下有期徒刑，得
    併科新臺幣十萬元以下罰金：一、侵入住宅或有人居住之建
    築物、船艦或隱匿其內而犯之者。二、毀越門扇、牆垣或其
    他安全設備而犯之者。三、攜帶兇器而犯之者。四、結夥三
    人以上而犯之者。五、乘火災、水災或其他災害之際而犯之
    者。六、在車站、埠頭、航空站或其他供水、陸、空公眾運
    輸之舟、車、航空機內而犯之者。」，比較修正前後關於刑
    法第321 條第1 項之規定，修正後之刑法第321 條第1 項於
    第1 款刪除「於夜間」之文字；於第6 款增加「在航空站或
    其他供水、陸、空公眾運輸之舟、車、航空機內」之文字，
    擴大加重竊盜罪之適用範圍，使部分修正前原應適用普通竊
    盜罪論罪科刑之情形，於修正後改論以加重竊盜罪論罪科刑
    ，並增加得併科罰金新臺幣10萬元之規定，解釋上自應以修
    正前之規定對被告較有利，而依刑法第2 條第1項 前段規定
    ，適用行為時之法律即修正前刑法第321 條第1 項第1 款規
    定論處。
三、應適用之法律、科刑審酌事由、沒收物之處理
(一)、按刑法第329 條之以強盜論，即以強盜罪相當條文處罰之意
    ，並非專以第328 條第1 項之強盜論，故第330 條所謂犯強
    盜罪，不僅指自始犯強盜罪者而言，即依第329 條以強盜論
    者，亦包括之，如此項準強盜有第321 條第1 項各款情形之
    一，自應依第330 條論處（最高法院25年上字第6626號判例
    參照），次按刑法準強盜罪，係以竊盜或搶奪為前提，在脫
    免逮捕之情形，其竊盜或搶奪既遂者，即以強盜既遂論，如
    竊盜或搶奪為未遂，即以強盜未遂論（最高法院68年臺上字
    第2772號判例參照）；被告於夜間侵入住宅竊盜未遂之後，
    為脫免逮捕，而當場施以強暴，依刑法第329 條規定以強盜
    未遂罪論，其犯行復因有修正前刑法第321 條第1 項第1 款
    之情形，被告所為自構成刑法第329 條、第330 條第2 項、
    第1 項之加重強盜未遂罪，其一持刀接續砍殺被害人黃東和
    之行為，同時犯有刑法第330 條第2 項、第1 項之加重強盜
    未遂罪、第271 條第2 項、第1 項之殺人未遂罪，為想像競
    合犯，應依刑法第55條規定，僅從一重之殺人未遂罪處斷；
    又其雖著手於殺人之犯行，然未生死亡之結果，為未遂犯，
    應依刑法第25條第2 項減輕之；另被告有如事實欄所載之犯
    罪科刑執行情形，有臺灣高等法院被告全國前案紀錄表在卷
    可按，其受有期徒刑之執行完畢後，五年以內，因故意再犯
    本件有期徒刑以上之罪，為累犯，除死刑、無期徒刑不得加
    重外，應依刑法第47條第1 項之規定加重其刑，並依法先加
    後減之。
(二)、爰審酌被告素行不佳，前已有竊盜案件經法院判處罪刑確定
    ，入監執行，此次潛入他人住宅行竊，遇屋主返回，竟持刀
    殺傷被害人，犯後飾詞卸責等一切情狀，量處如主文所示之
    刑，以示儆懲。
(三)、至本案經鑑驗之前開菜刀1 把、被告犯案時所著球鞋1 雙，
    前者非被告所有，後者非供被告本件犯行所用之物，且二者
    均非屬違禁物，自無從於本案宣告沒收，附此敘明。
據上論斷，應依刑事訴訟法第299 條第1 項前段，刑法第2 條第
1 項前段、第271 條第1 項、第2 項、第329 條、第330 條第1
項、第2 項、第47條第1 項、第55條、第25條第2 項，判決如主
文。
本案經檢察官高智美到庭執行職務。
中    華    民    國   100    年    4     月    26    日
            刑事第二十庭  審判長法  官   林家賢
                                法  官   鄧雅心
                                法  官   陳明偉
以上正本證明與原本無異。
如不服本判決應於收受判決後10日內向本院提出上訴書狀，並應
敘述具體理由。其未敘述上訴理由者，應於上訴期間屆滿後20日
內向本院補提理由書（均須按他造當事人之人數附繕本）「切勿
逕送上級法院」。
                                 書記官  尤怡文
中    華    民    國   100    年    4     月    26    日
附錄：
刑法第271條
殺人者，處死刑、無期徒刑或十年以上有期徒刑。
前項之未遂犯罰之。
預備犯第一項之罪者，處二年以下有期徒刑。
刑法第321條（修正前）
犯竊盜罪而有左列情形之一者，處六月以上、五年以下有期徒刑
：
一  於夜間侵入住宅或有人居住之建築物、船艦或隱匿其內而犯
    之者。
二  毀越門扇、牆垣或其他安全設備而犯之者。
三  攜帶兇器而犯之者。
四  結夥三人以上而犯之者。
五  乘火災、水災或其他災害之際而犯之者。
六  在車站或埠頭而犯之者。
前項之未遂犯罰之。
刑法第329條
竊盜或搶奪，因防護贓物、脫免逮捕或湮滅罪證，而當場施以強
暴脅迫者，以強盜論。
刑法第330條
犯強盜罪而有第三百二十一條第一項各款情形之一者，處七年以
上有期徒刑。
前項之未遂犯罰之。